臺灣臺南地方法院交通事件裁定　　　　 96年度交聲字第355號
原處分機關　交通部公路總局嘉義區監理所臺南監理站
異議人即
受處分人　　黃建峰
上列受處分人因違反道路交通管理處罰條例案件，對於交通部公
路總局嘉義區監理所臺南監理站，民國96年5月3日所為之裁決處
分（處分案號：嘉監南字第裁74-S00000000號），聲明異議，本
院裁定如下：
      主  文
原處分有關「罰鍰新台幣陸仟元」部分撤銷。
其餘之異議駁回。
      理  由
一、原處分意旨略以：異議人即受處分人黃建峰（下稱異議人）
    駕駛車號BA-3029號自用小貨車，於民國96年3月12日07時05
    分許，在台南市○○路與民權路口處，經臺南市警察局交通
    隊警員 (下稱舉發機關)，以異議人駕駛汽車肇事致人受傷
    而逃逸，違反道路交通管理處罰條例（下稱處罰條例）製單
    舉發，嗣原處分機關即交通部公路總局嘉義區監理所臺南監
    理站，以異議人違規事實明確，依處罰條例第62條第3項、
    第4項暨參酌違反道路交通管理事件統一裁罰基準及處理細
    則之規定，裁處異議人罰鍰新臺幣（下同）6000元並吊銷駕
    駛執照，一年內禁考等語。
二、本件聲明異議意旨略以：
  (一)異議人經由舉發單位於事後逕行舉發，方知曉擦撞事故。
  (二)事故發生後，駕駛人已遵守交通法令，亦盡相當之注意義務
    防止危險之發生，得以信賴原則免除駕駛人責任。
  (三)兩造雙方責任尚未釐清。
    異議人以上述理由聲明異議。
三、按汽車駕駛人駕駛汽車肇事致人受傷，應即採取救護措施及
    依規定處置，並通知警察機關處理，不得任意移動肇事汽車
    及現場痕跡證據，違反者處3000元以上9000元以下罰鍰；又
    前述駕駛人肇事致人受傷而逃逸者，吊銷其駕駛執照。處罰
    條例第62條第3項前段、第4項前段，分別定有明文。
四、本院審酌：
  (一)異議人駕駛車號BA-3029號自用小貨車，於上述時、地，經
    舉發機關以異議人駕駛汽車肇事致人受傷而逃逸為由，予以
    製單舉發，嗣原處分機關亦以異議人違規事實明確，依處罰
    條例第62條第3項、第4項暨參酌違反道路交通管理事件統一
    裁罰基準及處理細則之規定，裁處異議人罰鍰6000元並吊銷
    駕駛執照，一年內禁考之事實，有：
　　原處分機關嘉監南字第裁74-S00000000號裁決書。
　　舉發機關南市警交字第S00000000號舉發違反道路交通管
 　　 理事件通知單。
    等件為證，且為異議人所不否認，此部分事實當可認定
  (二)次按處罰條例第62條第3項、第4項之處罰規定，其立法目的
    係為維護交通安全，加強救護，減少被害人之死傷，並促使
    駕駛人肇事後能對被害人即時施以救護。因之，依照上開規
    定之意旨，可知交通事故發生後，各肇事駕駛人均應留在現
    場處理善後事宜，並對於被害人進行相關救護措施，不論其
    責任之歸屬為何，即有義務留在肇事現場，採取救護或其他
    必要措施，並向警察機關報告，以維護他人之生命與其他用
    路人之交通安全。又其立法精神在於交通事故一旦發生，且
    發生人員傷亡之情況，不論是撞人或被撞，或是因其他事故
    而造成死傷，只要是在駕駛動力交通工具過程內所發生者，
    參與這整個事故過程的當事人皆應協助防止死傷之擴大，蓋
    如駕駛人於事故發生後，隨即駕車逃離現場或駛離現場，不
    僅使肇事責任認定困難，更可能使受傷之人喪失生命或求償
    無門 (臺灣高等法院91年庭長法律問題研討會研究意見)。
  (三)本件異議人雖辯稱其不知擦撞事故，惟查：異議人於民國96
    年3月12日7時5分許，駕駛車牌號碼BA-3029號自小客貨車，
    沿臺南市○○區○○路由北向南行駛至衛民街欲作左轉時，
    與由甘秋蓮所騎乘沿中山路由西往東方向行駛之車牌號碼
    NLL-025號重機車發生擦撞，造成甘秋蓮人車倒地，甘秋蓮
    因此受有：「左側遠端橈骨關節面骨折」之傷害，案經甘秋
    蓮訴由臺南市警察局第二分局報請臺灣臺南地方法院檢察署
    檢察官偵查起訴。本院就異議人涉犯過失傷害部分，因異議
    人於肇事後即與被害人就過失傷害罪部分達成民事和解，經
    被害人撤回過失傷害告訴，經本院判決公訴不受理；至於肇
    事逃逸部分，因異議人認罪並同意改以簡易判決處刑且自願
    至國立成功大學醫學院附設醫院擔任義工50小時，故經本院
    以96交簡字第2733號刑事簡易判決處異議人有期徒刑7月，
    減為有期徒刑3月又15日，緩刑2年等事實，亦有：
    臺灣臺南地方法院檢察署96年度偵字第6851號刑事偵
      查卷宗。
    本院96年交訴字第100號交通事件卷宗
    本院96年交簡字第2733號交通事件卷宗
    等件為證。
  (四)本件肇事異議人車輛與被害人甘秋蓮車輛撞擊後，異議人車
    輛之右側車身中間下方處凹陷，甘秋蓮機車車頭塑膠護蓋破
    裂，且機車倒地後尚於路面滑行約3公尺等事實，亦有台南
    市警察局第二分局南市警二刑偵字第0964214550號刑案偵查
    卷宗內所附之交通事故現場蒐證照片26幀、道路交通事故現
    場圖1紙、道路交通事故調查報告表(一)(二)在卷可稽 (見警卷
    第10頁至第26頁)，況如此撞擊力道及機車倒地之聲響，一
    般正常之人必定會有所感受而知悉肇事事故已發生，異議人
    竟辯稱不知情，顯為肇事後卸責之詞而不足採信，異議人肇
    事後逃逸之違規行為，應可認為真實，故已足認異議人確有
    逃逸之行為與犯意，而毋庸置疑。故異議人所辯稱其不知有
    擦撞事故，其所辯並不可採。又異議人主張事故發生之際，
    駕駛人已遵守交通法令，亦盡相當之注意義務防止危險之發
    生，得以信賴原則免除駕駛人責任云云。惟參照上述規範意
    旨說明可知，異議人所辯僅為雙方對於肇事事故之發生是否
    應負責之判斷標準，尚不能認異議人無庸就本件肇事逃逸之
    違規行為負責，附此敘明。
  (五)復按違反處罰條例之行為，自行為成立之日起，逾3個月不
    得舉發，處罰條例第90條第1項前段定有明文。故本件違規
    行為於異議人肇事逃逸行為成立之日3個月內均得舉發，本
    件異議人之違規行為經舉發機關於96年4月6日填單舉發，此
    有舉發機關舉發違反道路交通管理事件通知單上填單日期之
    記載可證，故舉發機關舉發本件違規時，尚未逾越3個月之
    舉發期限，其舉發即為合法，異議人主張舉發單位於事後逕
    行舉發，方知曉擦撞事故云云，認為舉發不合法，顯係誤解
    法律，其異議理由亦不可採。
  (六)末按：
    所謂「一事不二罰」之原則，係指在同一制裁目的下，人
      民之一行為僅處以一制裁為原則，除處罰之性質與種類不
      同，必須採用不同之處罰方法或手段，以達行政目的所必
      要者外，不得重複處罰，若有併罰而再次行使，因將破壞
      法秩序之安定及違背人民之善意信賴，且逾越必要程度，
      並超過行為人就該行為所應受之處罰，而違反比例原則。
      因之，行政罰法第26條：「一行為同時觸犯刑事法律及違
      反行政法上義務規定者，依刑事法律處罰之。但其行為應
      處以其他種類行政罰或得沒入之物而未經法院宣告沒收者
      ，亦得裁處之。」；「前項行為如經不起訴處分或為無罪
      、免訴、不受理、不付審理之裁判確定者，得依違反行政
      法上義務規定裁處之。」等規定，係行政罰法有鑑於行政
      罰與刑罰同屬對於不法行為之制裁，且因刑罰之制裁功能
      強於行政罰，刑罰之處罰程序並較行政程序罰嚴謹等立論
      ，揭示行政罰與刑罰間亦適用一行為不二罰原則，僅於刑
      罰不能達到相同或可代替之功能者為限，始得再加以行政
      處罰。
    參照前開說明，本件受處分人即異議人之違規行為，原處
      分機關應俟刑案部分之處理結果來決定是否必須依違反行
      政法上義務規定為裁處，亦即當該違規行為刑案部分之處
      理結果，係不起訴處分或無罪、免訴、不受理、不付審理
      之裁判確定時，原處分機關方得依違反處罰條例之規定裁
      處異議人罰鍰，如此解釋方符上述「一事不二罰原則」及
      行政罰法第26條之規範意旨。本件原處分機關對於異議人
      肇事逃逸之違規行為，於刑案部分尚未經檢察官審查決定
      是否起訴即裁處異議人罰鍰6000元，其處分行為已有可議
      之處，嗣後異議人肇事逃逸之公共危險刑事案件，亦經本
      院以96交簡字第2733號刑事簡易判決，處異議人有期徒刑
      7月，減為有期徒刑3月又15日，緩刑2年確定。是故異議
      人已受刑事處罰及制裁確定，並不符合行政罰法第26條第
      2項之不起訴處分或無罪、免訴、不受理、不付審理之裁
      判確定等要件。因此原處分機關即不得對於異議人之同一
      違規行為，再為行政處罰，方符上述意旨，據此原處分機
      關裁處異議人罰鍰6000元，經核於法即非適當。
五、綜上所述，異議人有於前述時、地，肇事逃逸之違規行為即
    可認定，然因異議人就同一行為已受刑事處罰與制裁，故原
    處分機關引用上開處罰條例第62條第3項之規定，裁處異議
    人罰鍰6000元，經核並非適當，應由本院裁定將此部分予以
    撤銷。至吊銷駕駛執照部分，乃對於預防將來再犯危險之管
    制罰，為維護道路交通用路權人之生命、身體之安全法益，
    依行政罰法第26條但書之規定，得裁處之。異議人此部分異
    議並無理由，應予駁回。
六、據上論斷，應依道路交通案件處理辦法第20條前段、第19條
    ，裁定如主文。
中　　華　　民　　國　　96　　年　　11　　月　　19　　日
　　　　　　  　　　　　交通法庭法　官　蔡直青
以上正本證明與原本無異。
如不服本裁定，應於收受送達後5日內向本院提出抗告狀。（應
附繕本）
                                書記官  劉鴻瑛
中　　華　　民　　國　　96　　年　　11　　月　　22　　日
